臺灣臺南地方法院刑事判決　　　　　　　　　　　　　　九十年度易字第九四三號
　　公　訴　人　臺灣台南地方法院檢察署檢察官
　　被　　　告　甲○○
右列被告因詐欺案件，經檢察官提起公訴 (八十九年度偵緝字第九三號），本院判決
如左：
    主  文
甲○○連續意圖為自己不法之所有，以詐術使人將本人之物交付，處有期徒刑拾月。
    事  實
一、甲○○明知自己並未取得律師資格，不得行使律師職權，竟基於意圖為自己不法
    所有之概括犯意，於民國八十八年六月十六日，經不知情之友人戊○○、乙○○
    之介紹，認識欲向蔡堅洲興訟之丙○○、丁○○父女時，自稱其具有律師資格，
    可代丙○○、丁○○父女處理相關訴訟事宜。丙○○不疑有詐，遂於甲○○位於
    台南地區之辦公室處，交付新台幣（下同）八萬元之訴訟費用及一萬一千元之徵
    信費用予甲○○。甲○○復承前開詐欺之概括犯意，先後於八十八年六月二十一
    日及同年七月二十七日，至丙○○位於台南縣永康市○○○路二六四向一七四弄
    一一七號住處，佯稱需款孔急，連續向丙○○佯稱欲借款六萬元及三萬元，並分
    別交付蓋有「德秀律師聯合事務所」及甲○○個人印文之本票及以廖簽賢為發票
    人之支票各一紙予丙○○，丙○○因誤認甲○○具有律師身份，具有一定之資力
    ，遂不疑有他，連續交付六萬元及三萬元予甲○○。甲○○復承前開詐欺之概括
    犯意，明知其向乙○○借用面額三萬元之支票一紙即將屆期，應由其支付票款，
    竟於八十八年八月三日向丙○○佯稱其與乙○○有急用，分別需款二萬元及三萬
    元，丙○○誤認甲○○係律師，具有一定資力，而乙○○曾協助其處理事務，願
    助乙○○一臂之力，遂陷於錯誤而同意匯款三萬元予乙○○，並交付甲○○現金
    二萬元，嗣因甲○○遲遲未能進行相關訴訟事務，丙○○屢次催促無效，且前開
    支票屆期經提示後，因存款不足而退票，丙○○父女遂感有異，經查訪後，始悉
    甲○○並非律師，而知受騙。
二、案經丙○○訴由台灣台南地方法院檢察署檢察官偵查起訴。
    理  由
一、訊據被告甲○○於偵審中固均坦承：並未取得律師資格，曾於前揭時地向告訴人
    丙○○收取前開金錢，並曾請告訴人丙○○匯款三萬元至證人乙○○帳戶內等情
    ，惟矢口否認涉有詐欺罪嫌，辯稱：並未自稱為律師；其向告訴人丙○○第一次
    收取之九萬一千元係用於對告訴人丁○○等人輔導心理等用途，伊曾告知告訴人
    丙○○，匯入證人乙○○帳戶內之錢係伊向證人乙○○所借支票屆期，而向告訴
    人丙○○借款；餘借款中，五萬元係伊裝潢所需，剩餘九萬元均是幫助他人之用
    ，並無詐欺之意云云。經查：
（一）右揭犯罪事實業據告訴人丙○○於偵審中指訴歷歷，並有委任書二紙、委託書
      、匯款單各一紙，本票、支票及退票理由單各一紙（均影本）在卷可稽。而觀
      前開本票正面所示，發票人處蓋有「甲○○」及「德秀律師聯合事務所」印章
      ，另證人戊○○於本院調查時於本院調查時亦證稱：被告與告訴人會面協商訴
      訟相關事宜時，曾聽到有人稱呼被告為律師等語，核與被告於偵查中自承「律
      師」是一般人叫伊之稱呼；於本院調查時自承確實有人稱呼其為「朱律師」等
      語相符，被告雖辯稱此稱呼僅係朋友暱稱綽號云云，惟「律師」本係經過國家
      律師高考及格，並經實習等程序之人，始得使用該職稱，並執行法定業務，為
      具有高度專業性之職業，此乃眾所周知之事，被告亦自承曾至東吳大學修習法
      律進修班，其對法律當有一定程度之認識，當知不應以此為暱稱綽號之理。復
      參諸被告於本院調查時，亦自承當日係以收受訴訟費用為名義，向告訴人丙○○收取八萬元，及於八十八年六月二十一日向告訴人借款六萬元，簽立本票予
      告訴人丙○○時，亦於本票上蓋用「德秀律師聯合事務所」之印章等舉，堪信
      告訴人丙○○指訴被告自稱係律師等語，應與事實相符，堪以採信。被告於本
      院審理時，雖改稱卷附委任狀二紙並非與告訴人丙○○等人協商時所書寫云云
      ，惟此經告訴人丙○○於偵審中迭次陳稱在卷，且被告亦於偵查中自承：（問
      ：提示告訴狀所附委任狀和委刻印章書是否你提供給告訴人寫的？）「是我提
      出給他們填寫的。」（參見偵卷第三十二頁），另告訴人丙○○與被告協商之
      際，本係就訴訟事件與被告協商，是依現今律師事務所與當事人接洽情狀常情
      ，告訴人丙○○稱該委任狀係當日所書等語，與常情相符，應堪採信，被告至
      本院審理之際，始改稱並非伊交予告訴人書立云云，顯與事實不符，當無可採
      。
（二）訊據被告於偵查中業已自承其收取之九萬一千元中，一萬一千元係徵信費用，
      餘八萬元係伊根據律師公費自訂費用標準，而向告訴人丙○○父女收取等語，
      核與告訴人丙○○於偵審中迭次陳稱被告以收取訴訟費用及徵信費用為名向其
      收取前開款項等語相符，被告此部分供述應堪採信。被告雖於本院調查時先行
      改稱全數費用均係徵信費用云云，復於本院調查時，再次改稱向告訴人丙○○
      收取之九萬一千元均用在為告訴人丁○○辦理健保，且幫其輔導小孩，及告訴
      人丙○○父女之心理等用途云云，惟被告於本院就前開款項目的之供述先後不
      一，其前開辯詞是否可採，已非無疑，且其於本院調查時亦自承並未取得心理
      輔導之相關專業證照，僅於八十年間在台南家庭扶助中心受訓等語，並經告訴
      人丁○○於本院調查時，當庭否認，陳稱並未請被告為其等輔導心理等語，是
      堪認被告於本院調查時，所為前開改稱無非事後卸責之詞，當無可採。另被告
      另辯稱曾告知告訴人丙○○將由案外人郭俊廷律師承辦本案，伊並無自居律師
      身份表示將承辦本案云云，惟被告於偵查中業已自承並非郭俊廷律師之代理人
      ，且告訴人於偵查中亦陳明係委任被告處理相關訴訟案件許久，仍無下文，其
      等追問被告後，被告始介紹郭俊廷律師與其認識，惟其亦未委任郭俊廷律師承
      辦本案等語，況若被告所言屬實，則亦當由郭俊廷律師與告訴人接洽並協商訴
      訟相關所需費用，何以被告明知自己並非郭俊廷律師之代理人，竟得擅自以律
      師公會收費標準先行向告訴人收取訴訟所需費用？是足見被告所辯：業已告知
      將由郭俊廷律師承辦，伊並未以律師自居，告知告訴人將承辦本案云云，與事
      實不符，當無可採。綜上諸多情狀，堪信被告確曾係以律師身份向告訴人表示
      可代其處理相關訴訟，並收取相關之訴訟費用及徵信費用等款項。被告辯稱並
      未表示自己是律師，將為告訴人處理本件訴訟云云，當無可採。
（三）訊據證人乙○○於本院調查時結證證稱：（問：對卷附之匯款單三萬元有無收
      到？）「這筆錢好像是甲○○向我借的。」、（問：被告向你借錢為何由丙○○匯給你？）「我不清楚。事後丙○○有打電話跟我說甲○○告訴他，我要向
      他借錢。我有告訴他，我並沒有要甲○○向他借錢。」、（問：這筆錢匯入之
      前，是否有告訴甲○○應清償借款？）「被告是向我借票，那時票已經要屆期
      了，我有告訴他說你要付這筆錢。後來他是否告訴我說已經將錢匯入，時間太
      久我不記得。他有告訴我到期他會付這筆錢。錢匯入後他也沒有告訴我，錢是
      丙○○付的。」、（問：丙○○打電話對你說錢是你要借的，是否有與被告聯
      絡？）「我有打電話問他是怎麼回事，他說他需要錢，我有問他說你們之間的
      事情為何會說是我要借的。」等語（參見本院九十年十二月二十一日訊問筆錄
      ），足見告訴人於本院調查時陳稱：被告係以證人乙○○亟需用錢為名，使告
      訴人丙○○誤認其可幫助證人乙○○，始行匯款三萬元至證人乙○○帳戶內等
      語，與事實相符，被告辯稱：曾告知係伊欲付給證人乙○○之票款係伊將付予
      乙○○之票款，並無詐欺云云，與事實不符，當無可採。
（四）按律師本係具有高度專業知識，具有一定社會地位之專門職業，此乃眾所周知
      之事，告訴人丙○○稱以為被告係律師，始行借款予被告等語，衡諸常情，應
      堪採信，是被告明知自己並非律師，確自稱具有律師身分，而向告訴人借款，
      致使告訴人丙○○誤判被告之資力，而同意交付款項，被告此舉，自屬施用詐
      術，且具有不法所有意圖，被告辯稱僅係民事糾葛，並無詐欺之意云云，當無
      可採。另被告於本院調查時，先辯稱所借款項係欲裝潢律師事務所云云，復改
      稱係欲幫助他人云云，其辯述不一，是否可信，已非無疑，況無論被告詐得款
      項之用途為何，均亦無解於被告施用詐術構成之詐欺罪行，被告執此辯稱並無
      詐欺犯意云云，顯無可採。
（五）綜上所述，被告犯行明確，堪以認定，應依法論科。
二、核被告所為係犯刑法第三百三十九條第一項之詐欺取財罪。被告先後多次犯行，
    時間緊接，觸犯構成要件相同之罪名，顯係基於概括犯意為之，為連續犯，僅論
    以一罪，並加重其刑。爰審酌被告乘告訴人丙○○遭逢困境，亟需法律協助之際
    ，竟以自居律師身份之方式，詐取財物，其動機、手段均有可議之處，犯罪後否
    認犯行之態度，另被告雖稱業已與告訴人和解，惟始終無法提出和解書等證據證
    明等一切情狀，量處如主文所示之刑，以資懲戒。
據上論斷，應依刑事訴訟法第二百九十九條第一項前段，刑法第五十六條、第三百三
十九條第一項，罰金罰鍰提高標準條例第一條前段，判決如主文。
本案經檢察官葉耿旭到庭執行職務
中　　　華　　　民　　　國　　九十一　　年　　　五　　　月　　十六　　日
                                  臺灣臺南地方法院刑事第四庭
                              法　官
附錄法條：
中華民國刑法第三百三十九條
意圖為自己或第三人不法之所有，以詐術使人將本人或第三人之物交付者
，處五年以下有期徒刑、拘役或科或併科一千元以下罰金。
以前項方法得財產上不法之利益或使第三人得之者，亦同。
前二項之未遂犯罰之。
右正本證明與原本無異。
如不服本判決，應於判決送達後十日內，向本院提出上訴狀。
                                          書記官
中　　華　　民　　國　　　八十　　　　年　　　　　　　月　　　　　　　日
